臺灣高等法院高雄分院刑事判決　　　　96年度交上訴字第30號
上　訴　人
即　被　告　乙○○
　　　　　　　　　　另案在臺灣高雄看守所羈押中
上列上訴人因公共危險等案件，不服臺灣高雄地方法院95年度交
訴字第257 號中華民國96年2 月8 日第一審判決（起訴案號：臺
灣高雄地方法院檢察署95年度偵字第21065 號），提起上訴，本
院判決如下：
     主  文
上訴駁回。
     事  實
一、乙○○於民國95年6 月10日下午7 時30分許，駕駛車牌號碼
    YH-3001 號自小客車，沿高雄市○○區○○路由南向北行駛
    ，行經該路與九如一路交岔路口時，本應注意車前狀況，隨
    時採取必要之安全措施，而當時為夜間、雨天、有照明設備
    ，路面無缺陷、無障礙物，且依其智識、能力亦無不能注意
    之情事，竟疏未注意車前狀況，適甲○○騎乘車牌號碼L72-
    295 號重型機車沿鳳山市○○路由東向西往高雄市三民區○
    ○○路駛來而穿越上開交岔路口，雙方煞車不及，致乙○○
    所駕駛之自小客車前方保險桿與甲○○所騎乘機車左後方車
    身發生擦撞，甲○○當場人車倒地，並因此受有右大拇指扭
    腫、右大腿挫瘀青、尾椎挫傷腫痛等傷害。詎乙○○於駕車
    肇事致人受傷後，明知對於甲○○應採取救護或其他必要之
    措施，同時應向警察機關報告，不得駛離，竟為逃避責任，
    未下車查看，反而另行起意不顧受傷之甲○○安危，駕車逃
    逸，嗣經甲○○依自己目擊及路人提供之上開自小客車車牌
    號碼報警處理，始循線查獲。
二、案經甲○○訴由高雄市政府警察局三民第二分局移送臺灣高
    雄地方法院檢察署檢察官偵查起訴。
    理  由
壹、程序部分：
    按被告以外之人於審判外之陳述，雖不符刑事訴訟法第159
    條之1 至第159 條之4 之規定，而經當事人於審判程序同意
    作為證據，法院審酌該言詞陳述或書面陳述作成時之情況，
    認為適當者，亦得為證據。當事人、代理人或辯護人於法院
    調查時知有第159 條第1 項不得為證據之情形，而未於言詞
    辯論終結前聲明異議者，視為有前項之同意，同法第159 條
    之5 第1 、2 項定有明文。立法意旨在於傳聞證據未經當事
    人之反對詰問予以核實，原則上先予排除，惟若當事人已放
    棄反對詰問權，於審判程序中表明同意該等傳聞證據可作為
    證據，基於尊重當事人對傳聞證據之處分權，及證據資料愈
    豐富，愈有助於真實發見之理念，且強化言詞辯論主義，使
    訴訟程序得以順暢進行，上開傳聞證據亦均具有證據能力。
    查本案據以認定被告犯罪事實存否之被告以外之人之言詞或
    書面陳述，被告及檢察官於原審及本院審理時，均同意作為
    證據，且於本院言詞辯論終結前，均未聲明異議，而本院審
    酌該言詞陳述及書面陳述作成之情況，未見有何不適當之情
    形，故依前開規定，均得為證據。
貳、實體部分：
一、訊據被告乙○○矢口否認有何過失傷害及肇事逃逸犯行，辯
    稱：伊平時工作、生活的範圍不可能去走澄清路與九如一路
    ，伊在本件事故發生的時間，絕對不可能出現在澄清路、九
    如一路交岔路口，但伊當時人確實在何處，伊已經忘記了，
    伊根本沒有撞到被害人的機車，沒有過失傷害，也沒有肇事
    逃逸云云。惟查：
  (一)上揭事實，業據證人即告訴人甲○○於原審審理時結證稱：
    95年6 月10日伊騎機車在高雄市○○路與九如一路交岔路口
    發生交通事故。當時伊從建國路往九如一路方向騎，在路口
    等紅燈，綠燈時伊起步，起步後沒有多久就有一台小客車從
    伊車子的左後方撞過來，撞到伊之後小客車都沒有停下，就
    往澄清路的方向開走，伊當場有倒地，伊有看到那台小客車
    的車牌，後來路人也有來跟伊講車號。伊看到撞伊的是一般
    的小客車，顏色是深色的，伊看到的車號是YH-3001 號，路
    人跟伊講的車號也是YH-3001 。當時是晚上七點半，旁邊有
    路燈，很亮。伊本人的視力左右都1.0 。擦撞伊的車子，撞
    擊之後沒有停，直接逃逸。那部車車身撞到伊，撞擊力很大
    ，伊翻倒在地上，機車飛到安全島上，那部自小客車也有停
    頓晃一下，所以他應該知道有撞到伊，並且讓伊受傷。伊本
    來騎在慢車道上，伊的機車被撞擊後滑行約450 公分後倒在
    安全島旁邊等語綦詳（見原審卷第33-37 頁）。本院審諸證
    人甲○○上開證言，係經原審依法告知具結義務及偽證罪之
    處罰後而為證述，衡諸常情，證人甲○○與被告素無仇怨，
    殊無可能任意設詞誣攀被告，更無甘冒偽證罪責，而任意為
    虛偽之陳述之理。而證人甲○○視力狀況良好，且當時雖為
    夜間，惟肇事路口當時光線狀況為夜間有照明，亦有道路交
    通事故調查報告表(一)附卷可憑，而證人甲○○當時所受傷勢
    尚屬輕微，故其陳述遭肇事車輛自左後方撞擊後，仍能看清
    肇事車輛之車牌號碼，亦尚屬合理，足認證人甲○○前揭所
    述尚無故為誣陷被告之虞。
  (二)再觀諸卷附警察於事發後之同年7 月30日對車號YH-3001 自
    小客車之採證照片6 幀可知（見警卷第19-21 頁），該自小
    客車之左、右前方保險桿確有擦撞痕跡（原判決漏載左前方
    ），並均有紅漆殘留，而本院認該殘留紅漆部分，亦與告訴
    人機車紅色烤漆部分之高度大致相符，另證人甲○○對遭撞
    擊經過，除為上開證述外，其並於接受到場處理之交通大隊
    員警詢問時稱：……伊車左後側身被乙部澄清路南向北駛來
    之自小客YH-3001 號左前車頭擦撞致伊人車倒地等語，亦有
    該高雄市政府警察局交通大隊交通事故談話紀錄表附卷可稽
    （見警卷第15頁），上開被告車前方保險桿之擦撞痕跡，核
    與證人甲○○前揭所述相符，亦與其描述肇事車輛外觀為深
    色之情狀相符，也與甲○○機車之烤漆為紅色相符（見原審
    卷第43-45 頁現場照片6 幀）。此外，復有道路交通事故現
    場圖、道路交通調查報告表(一)、(二)、及甲○○之診斷證明書
    存卷可稽。綜上，應認證人甲○○所為上開指訴為真實，足
    堪採為憑信。
  (三)被告雖辯稱：伊車頭之擦撞痕跡並不是因本件事故而發生云
    云，然被告於原審準備程序時先辯以：警察去找伊的時候，
    發現伊車子上車頭有擦撞的痕跡，但是那不是因本件事故而
    發生的，是伊於7 月底在大順路與建興路路口，晚上12點多
    的時候，伊去撞到一台停在待轉區的黃色計程車云云（見原
    審卷第20頁）；惟被告復於原審審理時翻異前詞辯稱：伊車
    子上的紅漆是撞到伊家附近的告示牌云云，被告並於原審時
    提出鐵製紅色「請留通道」告示牌照片6 張附卷為證（見原
    審卷第56、57頁）。惟被告上開前後不一之辯詞，究以何者
    屬實，已非無疑，又被告上開所辯：撞到黃色計程車云云，
    與其車前保險桿擦撞痕殘留之紅漆，根本不相符合；再觀諸
    被告上開所提出之「請留通道」告示牌照片所示，該告示牌
    並未固定在地上或緊靠於牆壁，則縱駕駛車輛撞上，告示牌
    當會倒下或往後推移，而不致產生如被告車前方保險桿之擦
    撞痕及紅漆殘留，顯見被告前開辯解或顯有矛盾，或與常理
    不合，而不能採信。另被告上開自小客車，業於95年7 月30
    日經警予以拍照後，於同年8 月20日因被告另與他人發生車
    禍，而將前方保險桿重新維修，致無從依上開自小客車前方
    保險桿所殘留紅漆，分別與告訴人機車之紅色烤漆及被告提
    出之上開告示牌油漆比對是否相符，此有高雄市政府警察局
    三民第二分局於95年10月5 日高市警三二分偵字第09500284
    62號函附卷可稽（見偵查卷第16頁），但被告上開自小客車
    之擦痕位置，應係與告訴人機車撞擊後所遺留，業如上述，
    故上開被告提出之「請留通道」告示牌照片，尚不能為被告
    有利之認定。
  (四)又本案事故發生於6 月10日，而甲○○之診斷證明書記載就
    醫時間為6 月13日，期間固差距3 日，惟甲○○於原審審理
    時陳述稱：係因車禍當時伊本來覺得沒有什麼事，且伊也有
    告訴警察拇指會痛，但當時看不出什麼傷，後來警察打電話
    告訴伊要有傷單才能提告訴，伊當天就去醫院驗傷等語，則
    其上開所述尚合於情理，且甲○○於車禍發生後所製作之上
    開高雄市政府警察局交通大隊談話紀錄表，確有陳述其右手
    手掌受傷，自行就醫等語，亦有該紀錄表在卷可憑（見警卷
    第15頁），況車禍發生撞擊當時，甲○○之機車既被撞擊後
    滑行約450 公分而倒在安全島旁邊，足見當時撞擊力頗大，
    則甲○○受有傷害，亦合於情理之常。
  (五)按汽車行駛時，駕駛人應注意車前狀況，並隨時採取必要之
    安全措施，為道路交通安全規則第94條第3 項所明定。被告
    既然駕駛車輛上路，自應遵守上開法律規定，並負有注意義
    務，又依當時天候狀況及被告之智識程度，並無不能注意之
    情事，竟疏於注意及此，未謹慎注意車前狀況、亦未注意其
    他人車動向，即貿然穿越上開交岔路口，因而肇致本件車禍
    ，使告訴人甲○○受有如事實欄所示之傷害，其有過失甚明
    。告訴人所受上開傷勢，與被告之過失行為間，顯有相當因
    果關係。復按刑法第185 條之4 之肇事致人死傷逃逸罪之立
    法目的，乃為加強救護，減少被害人之死傷，促使駕駛人於
    肇事後能對被害人即時救護，是肇事後不論碰撞之情況是否
    嚴重，肇事者皆應下車查看被害人之情形，始符合上開立法
    意旨。本件被害人甲○○因本件車禍致受有傷害，而被告明
    知其所駕自小客車撞及被害人，則其主觀上對於被害人傷害
    之發生應有所預見，詎其於肇事後，竟未下車查看被害人傷
    勢，採取救護或其他必要措施，亦未向警察機關報告，即逕
    自駕駛前開自小客車離開，其有肇事逃逸之犯行，洵堪認定
    。被告於本院準備程序中雖聲請傳喚販賣上開YH-3001 號自
    小客車予其之中古車商到庭作證，證明被告購入上開自小客
    車時，該車前保險桿即存在上開擦撞痕跡之事實，惟被告並
    未能提出上開證人之姓名及地址，以供本院調查，另上開自
    小客車前方之擦撞痕跡如何而來，亦經本院認定如前，故此
    部分之待證事實已臻明暸亦無再調查之必要，併此敘明。
二、綜上所述，被告否認上開犯行，委不足採。本案事證明確，
    被告上開過失傷害及肇事後致人受傷而逃逸之犯行均堪認定
    ，應予依法論科。
三、核被告所為，係犯刑法第284 條第1 項前段之過失傷害罪及
    同法第185 條之4 之肇事致人受傷而逃逸罪。上開二罪，犯
    意各別，行為互殊，應予分論併罰。另被告行為後，刑法就
    罰金刑之規定已於94年2 月2 日修正公布，於95年7 月1 日
    施行，依修正前刑法第33條第5 款規定：罰金刑應處銀元1
    元以上；並應依修正前罰金罰鍰提高標準條例第1 條規定，
    就其原定數額得提高為2 倍至10倍，但法律已依一定比率規
    定罰金或罰鍰之數額或倍數者，依其規定。惟依修正後刑法
    第33條第5 款規定：「罰金：新臺幣1,000 元以上，以百元
    計算之」，再依95年6 月14日增訂公布之刑法施行法第1條
    之1 第2 項規定：「94年1 月7 日刑法修正時，刑法分則編
    未修正之條文定有罰金者，自94年1 月7 日刑法修正施行後
    ，就其所定數額提高為30倍，但72年6 月26日至94年1 月7
    日新增或修正之條文，就其所定數額提高為3 倍」，比較修
    正前、後之罰金刑輕重，該罰金刑之最低刑度於修法後已有
    加重，故就被告所犯刑法第284 條第1 項前段過失傷害罪之
    罰金刑部分，以95年7 月1 日修正公布施行前之規定對被告
    較為有利，依刑法第2 條第1 項前段規定，應適用行為時之
    法律，亦即適用修正前規定科刑。
四、原審因而適用刑法第2 條1 項前段、第185 條之4 、第284
    條第1 項前段、刑法施行法第1 條之1 第2 項（原判決誤載
    為修正前罰金罰鍰提高標準條例第1 條，應予更正）規定，
    並審酌被告駕駛車輛，本應謹慎注意遵守交通規則，以維自
    身及其他參與道路交通者之安全，竟因疏未注意與被害人發
    生擦撞，且肇事後並未救護被害人或報警處理，旋即離開現
    場，置他人生命、身體不顧，且犯後猶矯詞掩飾，試圖卸責
    ，又迄未與告訴人達成民事和解等一切情狀，分別就所犯過
    失傷害部分，量處有期徒刑2 月，就肇事逃逸部分，量處有
    期徒刑8 月，另因被告行為後，刑法第51條關於訂應執行刑
    之規定，業經修正於95年7 月1 日施行，修正前刑法第51條
    原規定：「數罪併罰，分別宣告其罪之刑，依左列各款定其
    應執行者：」，其中第5 款規定：「宣告多數有期徒刑者，
    於各刑中之最長期以上，各刑合併之刑期以下，定其刑期。
    但不得逾20年」；修正後刑法第51條第5 款則規定：「宣告
    多數有期徒刑者，於各刑中之最長期以上，各刑合併之刑期
    以下，定其刑期。但不得逾30年」，經比較修正前、後之規
    定，修正前刑法第51條第5 款較有利於被告，而依修正前之
    規定定應執行刑為有期徒刑9 月。其認事用法均無違誤，所
    處之刑亦稱允當，被告上訴否認犯行，而指摘原判決不當，
    為無理由，應予駁回。
據上論斷，應依刑事訴訟法第368 條，判決如主文。
本案經檢察官沈紹嘉到庭執行職務。
中　　華　　民　　國　　96　　年　　6 　　月　　13　　日
　　　　　　　　　刑事第七庭  審判長法　官    莊飛宗
  　　　　　　　　　　　　　　　　  法　官　  孫啟強
                                    法  官    邱明弘
以上正本證明與原本無異。
過失傷害部分不得上訴。
肇事逃逸部分如不服本判決應於收受本判決後10日內向本院提出
上訴書狀，其未敘述上訴理由者，並得於提起上訴後10日內向本
院補提理由書狀（均須按他造當事人之人數附繕本）「切勿逕送
上級法院」。
中　　華　　民　　國　　96　　年　　6 　　月　　13　　日
　　　　　　　　　　　　　　　　　　書記官    黃玉珠
附錄本案論罪科刑法條全文：
刑法第185 條之4
駕駛動力交通工具肇事，致人死傷而逃逸者，處六月以上五年以
下有期徒刑。
刑法第284 條第1 項
因過失傷害人者，處六月以下有期徒刑、拘役或五百元以下罰金
，致重傷者，處一年以下有期徒刑、拘役或五百元以下罰金。
